【裁判字號】    98,易,614
【裁判日期】    990430
【裁判案由】    詐欺
【裁判全文】
臺灣臺南地方法院刑事判決               98年度易字第614號
公  訴  人  臺灣臺南地方法院檢察署檢察官
被      告  丙○○
上列被告因詐欺案件，經檢察官聲請以簡易判決處刑（97年度偵
字第17714號），本院認不應逕以簡易判決處刑（98年度簡字第
819號），本院判決如下：
    主  文
丙○○無罪。
    理  由
壹、證據能力方面
    本件被告及檢察官均對本院所提示被害人乙○○警詢筆錄、
    系爭士林社子郵局帳戶開戶基本資料、客戶歷史交易清單資
    料（警卷第15至32頁）等證據之證據能力均不爭執，本院審
    酌上開人等於偵查時之陳述係彼等於各自親身經歷之事實所
    為者，依渠等陳述作成時之情況，並無不適當之情形，依刑
    事訴訟法第159條之5得作為證據，核先敘明。
貳、實體方面
一、公訴意旨略以：被告丙○○能預見一般人取得他人金融帳戶
    之目的，常利用作為財產犯罪工具之用，俾於取得贓款及掩
    飾犯行不易遭人追查，竟仍基於幫助犯罪之不確定故意，於
    民國（下同）97年8月20日前，在不詳地點，將其申辦之士
    林社子郵局帳戶（局號：0000000號、帳號：0000000號，下
    稱系爭士林社子郵局帳戶）之存摺、提款卡（含密碼），以
    不詳代價售予真實姓名年籍不詳之詐騙集團成員。。嗣上揭
    詐騙集團成員與其所屬之詐騙集團於取得上開帳戶後，即共
    同基於意圖為自己不法所有之犯意聯絡，先由其中之某成員
    ，於97年8月20日，利用網路聊天之方式，向乙○○佯稱可
    替其辦理信用貸款云云，致乙○○不疑有他而陷於錯誤，遂
    依指示，於同日下午15時16分許，至臺北縣萬里鄉○○村○
    ○路上之某便利商店，利用店內之提款機，匯款新臺幣（下
    同）2萬5000元至丙○○系爭士林社子郵局帳戶內，嗣乙○
    ○發覺有異而報警處理，經警循線查獲上情，因認被告丙○
    ○涉犯刑法第30條第1項、第339條第1項之幫助詐欺取財罪
    嫌。
二、公訴人認被告丙○○涉有前揭幫助詐欺取財犯行，係以：(1)
    被害人乙○○遭人詐騙而匯款入被告系爭士林社子郵局帳戶
    之證詞；(2)系爭士林社子郵局帳戶開戶基本資料、客戶歷史
    交易清單資料；(3)系爭士林社子郵局早於民國89年5月17日
    即已申請，被告已正常使用該帳戶長達約7年之久；(4)士林
    社子郵局函覆臺灣臺南地方法院檢察署檢察官有關辦理開戶
    及更換印鑑手續之說明及公務電話紀錄單，為論斷之依據。
    訊據被告丙○○堅決否認有何幫助詐欺取財犯行，辯稱：伊
    沒開設過系爭士林社子郵局帳戶，根本不可能將該帳戶提供
    他人使用云云。
三、按「犯罪事實應依證據認定，無證據不得認定犯罪事實」、
    「不能證明被告犯罪者，應諭知無罪之判決」，刑事訴訟法
    第154 條第2 項、第301 條第1 項分別定有明文。又刑事訴
    訟法第161 條已於民國91年2 月8 日修正公布，其第1 項規
    定：檢察官就被告犯罪事實，應負舉證責任，並指出證明之
    方法。因此，檢察官對於起訴之犯罪事實，應負提出證據及
    說服之實質舉證責任。倘其所提出之證據，不足為被告有罪
    之積極證明，或其指出證明之方法，無從說服法院以形成被
    告有罪之心證，基於無罪推定之原則，自應為被告無罪判決
    之諭知（參照最高法院92年台上字第128 號判例）。
四、經查：
  (一)公訴意旨以被害人乙○○遭人詐騙而匯款入被告系爭士林社
    子郵局帳戶，認被告有幫助詐欺取財犯行云云，固有被害人
    乙○○警詢有關詐騙匯款經過之指述（警卷第10至12頁）及
    系爭士林社子郵局帳戶開戶基本資料、客戶歷史交易清單資
    料（警卷第15至32頁）為證。然被告否認系爭士林社子郵局
    帳戶為其申設，經本院先後向中華郵政股份有限公司臺南安
    南郵局調取被告自承為其親自申辦之帳戶（帳號：00000000
    000000）開戶資料原本（本院卷第88至91頁），及向台新國
    際商業銀行股份有限公司調取被告自承擔任借款人之相關文
    書原本（本院卷第139至142頁），並將前揭所調取之文書與
    被告於警詢及本院準備程序當庭書寫之簽名筆跡（本院卷第
    126、127頁、台北縣政府警察局金山分局刑事偵查案卷第1
    頁、第4頁背面）作為參對之筆跡，與被告否認為其申設之
    系爭士林社子郵局儲金立帳申請書、儲金儲戶申請變更帳戶
    事項記要原本（警卷第15頁），一併送請法務部調查局鑑定
    筆跡是否相符，經該局以歸納分析及特徵比對方法鑑定，認
    被告待鑑筆跡與參對筆跡之結構佈局、態勢神韻均不符，且
    書寫習慣（包括：起筆、收筆、筆力、筆速、連筆、筆序等
    筆畫細部特徵）不同，此有法務部調查局99年3月26日調科
    貳字第09900116540號函（本院卷第147至149頁）附卷可稽
    ，故系爭士林社子郵局帳戶是否為被告本人所親簽申辦，已
    有疑義。則本案用以詐騙使用之系爭士林社子郵局帳戶既未
    能證明為被告所申辦，被告對詐欺集團使用該帳戶以詐騙被
    害人乙○○之行為自無從預見並予以幫助，自無構成幫助詐
    欺取財罪之可能。
  (二)公訴意旨另以一般客戶至上開士林社子郵局辦理開戶及更換
    印鑑手續時，必須由本人親自到場辦理，如因故不能到場辦
    理時，亦須填寫委託書請他人代為辦理，而上開士林社子郵
    局帳戶於90 年3月22日因更名而換發存摺及印鑑之申請書，
    並無留存委託他人代為辦理之委託書，足證被告當時係親自
    至士林社子郵局辦理換發存摺及印鑑事宜云云，固有士林社
    子郵局函覆臺灣臺南地方法院檢察署檢察官有關辦理開戶及
    更換印鑑手續之說明及公務電話紀錄單在卷（97年度核交字
    第5523號卷第6、7頁）。然查系爭士林社子郵局帳戶係於89
    年5月17日開戶，於開戶當時所填載之戶名為「詹丙○○」
    、地址「高雄市○○區○○街50號之1」，於90年3月22日因
    更名、更換印鑑，而在更換事項記要填寫戶名「丙○○」、
    更換原因「不冠夫姓」、地址「高雄市○○區○○街22號」
    ，此有系爭士林社子郵局儲金人紀要及更換事項記要暨客戶
    歷史交易清單（警卷第15至32頁）附卷可稽；又據被告於89
    年5月17日開戶時所留存之身分證影本（警卷第15頁），其
    上記載「80年4月2日換發」、姓名「丙○○」、配偶「袁涵
    秋」、地址「臺南市○○區○○路一段702巷44號之2」，並
    據被告自承早於民國七十幾年間即與詹慶林離婚，且於78年
    12月26日與袁涵秋結婚，此亦有被告全戶基本資料（本院卷
    第42頁）附卷可稽；另被告先後戶籍設於「臺南市○○區○
    ○路一段702巷44號之2」、「臺南市○○區○○街226巷9號
    」、「臺南市○○區○○街138巷31號」，此有遷徙紀錄資
    料查詢結果附卷可稽（98年度簡字第819號卷第6至9頁）可
    憑。則被告於78年12月26日既已與袁涵秋結婚，且於系爭士
    林社子郵局所留存之身分證影本亦填載配偶為「袁涵秋」，
    設若確係被告本人於89年5月17日親自申辦系爭士林社子郵
    局帳戶，被告豈會填載戶名為「詹丙○○」，又設若郵局人
    員確實有核對本人之身分證件資料，何以竟未察覺被告所冠
    夫姓竟與身分證配偶欄不同，且被告亦未曾設籍於高雄地區
    ，益見系爭士林社子郵局帳戶是否為被告本人申辦，確有可
    疑，且於申辦系爭帳戶時，郵局人員是否有核對開辦帳戶者
    之身分資料，亦有疑義，自無從以郵局辦理開戶之正常程序
    而認系爭士林社子郵局帳戶為被告所申辦。
  (三)公訴意旨復以系爭士林社子郵局早於民國89年5月17日即已
    申請，被告已正常使用該帳戶長達約7年之久，足認被告確
    有使用該帳戶云云。然查系爭士林社子郵局既未能證明為被
    告所申辦，業如前述，而一般開辦帳戶後，金融機構並無通
    知帳戶所有人其帳戶內餘額之義務，全賴帳戶所有人自行查
    詢，是故若遭人冒名申辦帳戶，被冒名者亦難知悉，故被告
    辯稱其不知情，亦符常情。
五、綜上所述，被告究否申辦系爭士林社子郵局帳戶，並交付詐
    騙集團使用，本院認為仍存有合理之懷疑，尚未到達確信其
    為真實之程度。而公訴人所提出之證據，尚不足為被告有罪
    之積極證明，其指出證明之方法，亦無從說服法院以形成被
    告有罪之心證，揆諸前揭說明，本院自應為被告無罪之諭知
    。
據上論斷，應依刑事訴訟法第452條、第301條第1項，判決如主
文。
本案經檢察官甲○○到庭執行職務。
中    華    民    國    99    年    4    月    30    日
                  刑事第六庭  審判長法  官  蔡直青
                                    法  官  吳坤芳
                                    法  官  郭瓊徽
以上正本證明與原本無異。
如不服本判決應於收受本判決後10日內向本院提出上訴書狀，並
應敘述具體理由。其未敘述上訴理由者，應於上訴期間屆滿後20
日內向本院補提理由書狀（均須按他造當事人之人數附繕本）「
切勿逕送上級法院」。
                                    書記官  曾郁芳
中    華    民    國    99    年    5     月    7     日

司法院資訊處製作；財團法人民間司法改革基金會備份。
